# Simulação de Monte Carlo {#monte-carlo}

```{r setup-mc, include=FALSE}
knitr::opts_chunk$set(echo = TRUE)
knitr::opts_chunk$set(fig.width = 11)
options(scipen = 9999)
```

Em capítulo anterior, sobre [processos estocásticos](#processos-estocasticos), fizemos uso de uma poderosa ferramenta computacional, frequentemente utilizada em finanças para fazer simulações. Naquele artigo simulamos cinco realizações de caminhos de um processo estocástico, cada um com 500 passos a frente. Esta técnica é conhecida como Simulação de Monte Carlo - SMC e será abordada no presente artigo.

Neste artigo também iremos introduzir, no corpo do texto, os códigos em linguagem [R](https://cran.r-project.org/) utilizados para fazer as simulações, aumentando a didática de nossos artigos. A linguagem R é uma das preferidas para a modelagem estatística, é uma das linguagens de ciência de dados que vem ganhando muitos adeptos e, por conseguinte, é amplamente utilizada pelo mercado financeiro. E claro, é uma das preferidas aqui do CF também.

Nosso problema será simular a posição de um portfólio composto por uma posição comprada em uma ação `PETR4` e uma _put_ `PETRV17`. A opção de venda (_put_) tem preço de exercício em R\$ 16,92, data de expiração em 15/10/2018 e é do tipo europeia. Ao final do pregão do dia 21/09/2018 a ação `PETR4` fechou cotada a R\$ 20,14 e a _put_ em R\$ 0,12. A partir desta data até o dia da expiração da opção haverão 16 dias de pregão, que será nosso horizonte de simulação.

Para melhoria da didática do texto e também para simplificação do problema, manteremos algumas variáveis necessárias para a precificação de opções constantes ao longo do período de análise, são elas:

- Volatilidade: Será calculada a volatilidade implícita da opção da data de compra do portfólio, 21/09/2018, e será mantida constante a partir daí para fins de precificação na SMC;

- Taxa de juros: constante no valor de 6,5 %a.a. tem termos contínuos;

- Taxa de dividendos: suposto igual a zero.

## Simulação de Monte Carlo

Para realizar uma SMC de um ativo financeiro deve-se primeiramente estabelecer uma distribuição de probabilidades que os retornos deste ativo deve seguir. Em nosso exemplo, utilizaremos a distrbuição normal para os retornos logarítimicos da ação `PETR4`, em linha com o clássico modelo _Black & Scholes_, certamente existem diversas variantes que se ajustam melhor a realidade dos mercados, entretanto este é o modelo mais conhecido e base de todos os demais.

Uma vez escolhida a distribuição dos (log) retornos, tem-se de escolher valores para a média e variância desta distribuição. A média dos retornos iremos tirar do histórico da ação, o retorno médio diário dos último ano. A variância da distribuição será encontrada a partir da volatilidade implícita da opção na data de compra do portfólio. A função utilizada para encontrar esta volatilidade retorna um valor em termos anuais, portanto, conforme visto no capítulo sobre [processos estocásticos](#processos-estocasticos) devemos reescalar uma volatilidade anual para diária, e isto é obtido fazendo a divisão por $\sqrt{252}$, onde temos 252 dias úteis em 1 ano.

Desta forma é possível fazer a simulação dos log-retornos da ação para cada um dos dias a frente, até a data de exercício da opção, 15/10/2018. Estes retornos são acumulados e o preço **simulado** da ação `PETR4` em uma data intermediária é o preço de compra vezes o retorno acumulado até então. 

Faremos 1.000 simulações destas, gerando caminhos possíveis de preços para a ação. É necessário fazer muitas simulações para termos uma boa ideia da distribuição dos preços na data final, não é raro serem feitas mais de mil simulações, as vezes até dez mil podem ser necessárias.

Uma vez gerados todos os caminhos simulados do preço do ativo objeto, podemos então precificar a _put_ com base nestes preços simulados e as outras variáveis necessárias para se precificar uma opção europeia. Assim teremos também todos os caminhos de preço para a opção até sua data de exercício.

O valor de nosso portfólio, em qualquer ponto do intervalo de tempo em análise, será a soma do preço da ação com o preço da opção e será possível verificar o efeito de proteção contra quedas do preço do ativo objeto a compra da _put_ tem no portfólio.

Cabe ressaltar aqui que o preço da opção **não** é simulado, não diretamente. Como a opção é um instrumento derivativo o seu preço "deriva" do preço do ativo objeto, este sim que é simulado. Uma vez que tenhamos o preço da ação, dadas nossas premissas de precificação, podemos calcular o prêmio da opção com base no modelo _Black & Scholes_.

## Implementação em R

Conforme comentado, utilizamos aqui no CF a linguagem de programação [R](https://cran.r-project.org/) para realizar nossas atividades que envolvam métodos quantitativos em finanças. Abaixo irei apresentar o código utilizado, trecho a trecho e o resultado obtido ao final.

Primeiramente, no R, devemos carregar em nossa sessão de trabalho os pacotes que serão utilizados ao longo do código. Os pacotes funcionam como extensões ao R base, nestes pacotes encontramos diversas funções já programadas por outras pessoas que facilitam (e muito!) a nossa codificação.

```{r pacotes, include=FALSE}
library(tidyverse)
library(ggthemes)
library(tidyquant)
library(ragtop)
```

```{r pacotes2, eval=FALSE}
library(tidyverse)
library(ggthemes)
library(tidyquant)
library(ragtop)
```

O pacote `ragtop`, por exemplo, possui já implementado dentro dele funções para fazer a precificação de opções europeias, sem que se tenha que implementar o modelo manualmente. Como a intenção deste artigo não é explicar o modelo _Black & Scholes_, vamos abstrair esta parte e simplesmente chamar uma função que nos retorna o valor da opção dadas as variáveis de entrada.

Em seguida iremos definir algumas de nossas variáveis, como o _ticker_ da ação para buscar seus dados históricos através da função `tq_get()` do pacote `tidyquant` e calcular os retornos logarítimicos e tirar sua média, o preço e data de exercício da opção e também iremos relacionar os dias entre a data de compra e vencimento. 

```{r inicio, cache=TRUE}
acao <- "PETR4.SA"
p_exer <- 16.92
d_exer <- as.Date("2018-10-15")
d_atual <- as.Date("2018-09-21")
dias <- seq(d_atual, d_exer, by = 1)
#dias <- dias[isBusinessDay("Brazil", dias)]
nsims <- 1000
ndias <- length(dias) - 1
sim_nomes <- paste0("sim", 1:nsims)

# Carregar os precos historicos da acao
p_hist <- tq_get(acao, from = d_atual - years(1), to = d_atual + days(1)) %>% 
  filter(volume != 0.0)
ret_hist <- p_hist %>% 
  tq_mutate(select = adjusted,
            mutate_fun = periodReturn,
            period = "daily",
            type = "log",
            leading = FALSE,
            col_rename = "log_ret") %>% 
  na.omit()
rf <- log(1 + 0.065)
div <- 0
S0 <- last(ret_hist$adjusted)
P0 <- 0.12
mi <- 252 * mean(ret_hist$log_ret) # retorno medio em termos anuais
sigma <- implied_volatility(P0, -1, S0, p_exer, rf, (ndias + 1) / 365, 
                            divrate = div)
```

Com o código acima obtemos basicamente todos os dados com os quais poderemos implementar a simulação de Monte Carlo. Entretanto, para realizar as simulações, necessitamos especificar mais algumas funções customizadas para nossas necessidades. 

Primeiro iremos especificar uma função que retorna uma única simulação de log-retornos acumulados em uma coluna de dados, esta função é chamada de `mc_sim_fun`. A segunda função necessária é a função de precificação da opção europeia. Por padrão, a função `blackscholes()` do pacote `ragtop` retorna uma lista com o valor da opção, mas também suas gregas $\Delta$ e $\nu$. 

```{r funcoes}
# Funcao para realizar uma simulacao
mc_sim_fun <- function(valor_i, N, media, volat){
  med_d <- media / 252
  volat_d <- volat / sqrt(252)
  ans <- tibble(c(valor_i, rnorm(N, med_d - (volat_d^2 / 2), volat_d))) %>% 
    `colnames<-`("log_ret") %>%
    mutate(ret_ac = cumsum(log_ret)) %>% 
    select(ret_ac)
  
  return(ans)
}

# Funcao para precificar uma opcao europeia
eur_option <- function(type, S0, K, r, time, vola, div) {
  callput <- ifelse(type == "call", 1, -1)
  
  ans <- blackscholes(callput, S0, K, r, time, vola, divrate = div)$Price
  return(ans)
}
```

Uma vez com os dados obtidos e as funções auxiliares programadas, podemos passar a SMC propriamente dita. Aqui vamos estabelecer o número de simulações (1.000), calcular um _data frame_ com os log-retornos acumulados e então calcular o preço da ação para cada dia e simulação realizados. O preço da ação na data $t$ será $S_t=S_0 e^{r_t}$, onde $r_t$ é o log-retorno acumulado até a data $t$.

Após termos todos os preços do ativo objeto, passamos a computar qual seria o preço da opção, $P_t$, naquelas condições. O valor do portfólio é dado pela soma destes dois preços (lembre-se, nosso portfólio é composto por **uma** ação e uma opção de venda).

```{r smc, cache=TRUE}
# Simulacao de Monte Carlo
# Valores Iniciais
inic <- rep(0, nsims) 
set.seed(12345)
ret_ac_mc <- map_dfc(inic,
                     mc_sim_fun,
                     N = ndias,
                     media = mi,
                     volat = sigma)

precos_acao <- (S0 * exp(ret_ac_mc)) %>% 
  set_names(sim_nomes) %>% 
  mutate(anos_exp = (ndias:0) / 252) %>% 
  gather(key = sims, value = St, -anos_exp)

# Evolucao do Portfolio
port_mc <- precos_acao %>% 
  mutate(Pt = map2_dbl(St, anos_exp, 
                       ~eur_option(type = "put",
                                   S0 = .x,
                                   K = p_exer,
                                   r = rf,
                                   time = .y,
                                   vola = sigma,
                                   div = div)),
         port_valor = Pt + St,
         data = rep(dias, nsims))
head(port_mc)
```

O _data frame_ `port_mc` contém todas as informações da SMC de nosso portfólio. Contém as datas desde o dia da compra até a data de vencimento da opção e contém **todos** os caminhos de $S_t$, $P_t$ e do portfólio. Vamos plotar os resultados obtidos para a evolução apenas da ação, primeiramente.

```{r gr_acao}
brk <- round(sort(c(p_exer, seq(min(port_mc$St),
                                max(port_mc$St),
                                length.out = 5))),
             digits = 2)
ggplot(port_mc, aes(x = data, y = St)) + 
  geom_line(aes(color = sims)) +
  geom_hline(yintercept = p_exer, color = "red") +
  guides(color = FALSE) +
  labs(title = "Simulações do Valor da Ação",
       x = "data",
       y = "Valor (R$)") +
  scale_y_continuous(breaks = brk) +
  scale_x_date(date_breaks = "2 days", date_labels = "%d") +
  scale_color_viridis_d() +
  theme_economist_white()
```

Podemos verificar pela figura acima que a ação, pela nossa SMC, deve fechar na maioria dos caminhos simulados acima do preço de exercício da _put_ (linha vermelha). Entretanto existe uma menor probabilidade de, até a data de vencimento, o preço da ação cair abaixo do _strike_ desta opção.

Podemos inferir esta probabilidade através do número de caminhos que terminaram em preço da ação abaixo do valor de referência. O custo de proteção contra este risco é o prêmio por nós ao comprarmos a _put_. O código para esta inferência está abaixo.

```{r prob}
p_baixo <- port_mc %>% 
  filter(data == d_exer) %>% 
  summarise(num_baixo = sum(St < p_exer)) %>% 
  as.double()
prob <- p_baixo / nsims
```

Este cálculo nos mostra que em `r p_baixo` caminhos simulados do preço de `PETR4`, este terminou abaixo do preço de exercío da opção `PETRV17`, ou seja, uma probabilidade de `r prob * 100`%.

Para nos precavermos desta possível queda de preço e garantir um valor mínimo de nosso portfólio até a data de 15/10/2018, podemos comprar uma opção de venda, com preço de exercício no valor que desejamos e então o portfólio passa a ser composto pela ação e também pela opção. Caso na data de vencimento o preço da ação seja menor que o preço de exercício da _put_, esta opção estará ITM e pode ser exercida pelo valor da diferença entre os preços, ou seja, nos garantindo que nosso portfólio estará avaliado em R$ 16,92.

Esta dinâmica pode ser verificada pela figura abaixo, que agora apresenta o valor do portfólio completo, ação mais opção. Verificamos que, de fato, no dia 15/10/2018 nosso investimento não estará em situação pior que o preço garantido pela compra da _put_.

```{r gr_port}
brk <- round(sort(c(p_exer, seq(min(port_mc$port_valor),
                                max(port_mc$port_valor),
                                length.out = 5)[-1])),
             digits = 2)
ggplot(port_mc, aes(x = data, y = port_valor)) + 
  geom_line(aes(color = sims)) +
  geom_hline(yintercept = p_exer, color = "red") +
  guides(color = FALSE) +
  labs(title = "Simulações do Valor do Portfolio",
       x = "data",
       y = "Valor (R$)") +
  scale_y_continuous(breaks = brk) +
  scale_x_date(date_breaks = "2 days", date_labels = "%d") +
  scale_color_viridis_d() +
  theme_economist_white()
```

Ou seja, ao custo de `r format(P0/S0 * 100, digits = 2)`% do preço da ação, compramos uma proteção contra uma queda de preços com probabilidade de `r prob * 100`%.

Esta é apenas uma (simples) aplicação das inúmeras possíveis que a Simulação de Monte Carlo possui no mundo das finanças. A SMC é uma poderosa ferramenta para avaliação e controle de risco de grandes portfólios, com centenas ou milhares de ativos, onde nem sempre consegue-se aferir medidas de retorno esperado ou de risco de mercado de forma analítica.